---
title: "pep 3"
author: "Fernando Carmona, Diego Abarca"
date: "2025-01-03"
output: html_document
---

```{r setup, message = FALSE}
library(dplyr)
library(ggpubr)
library(plotly)
library(kableExtra)
library(summarytools)
library(psych)
library(DT)
library(modeest)
library("nortest")
library(knitr)
library("ggplot2")
library("scales") #Arregla escalas
library("gridExtra")
```
# *Pregunta 1*
Seleccione una enfermedad de su interés del conjunto de datos y,
utilizando documentación científica disponible en el sitio de la biblioteca de nuestra universidad,
elabore una breve descripción en un único párrafo de no más de 200 palabras. En esta descripción,
incluya las características principales de la enfermedad, su impacto en los/las pacientes y las razones,
ya sean personales o académicas, por las cuales decidió seleccionarla.
Además, analice la frecuencia de esta enfermedad en el conjunto de datos,
especificando la proporción de pacientes afectados respecto al total de encuestados.
Por último, incluya al menos dos referencias en formato APA para respaldar la información presentada.

### Enfermedada seleccionado: (v15)

*lupus eritematoso sistémico (systemic lupus erythematosus, LE): (V15)*

Es una enfermedad autoinmunitaria en la que los órganos, tejidos y células se dañan por adherencia de
diversos autoanticuerpos y complejos inmunitarios. Es decir, el sistema inmune daña del tejido sano debido
a que no lo "reconoce". Una de las razones comunes por la cual se obtiene este enfermedad es debido a la radiación de la
luz ultravioleta, la cual provoca axacervación en el 70% de los pacientes dañando las celulas debido a la alteración del
DNA y las proteínas intracelulares lo cual provoca que se tornen atigénicas. Factores como heredación genetica son importantes
a tener en cuenta para diversas enfermedades, sin embargo, para esta en concreto no es un factor realmente importante. El factor
más importante a tener en cuenta para esta enfermedad es la fotosensibilidad derivada del ambiente.

*Revista de Medicina e Investigación. (2013). https://core.ac.uk/download/pdf/55531922.pdf#page=12, Vol. 1(Núm. 1).*

La razón por la cual se seleccionó es debido a la curiosidad ya que, es la
enfermedad con mayor frecuencia, y según lo brevemente investigado es una enfermedad
que encontramos que es bastante seria.

```{r}
data <- read.csv("Resultados encuesta anonimizados_v2.xlsx - DB.csv")

enfermedad8 = data[data$V8 == "SI",]
enfermedad9 = data[data$V9 == "SI",]
enfermedad10 = data[data$V10 == "SI",]
enfermedad11 = data[data$V11 == "SI",]
enfermedad12 = data[data$V12 == "SI",]
enfermedad13 = data[data$V13 == "SI",]
enfermedad14 = data[data$V14 == "SI",]
enfermedad15 = data[data$V15 == "SI",]
enfermedad16 = data[data$V16 == "SI",]
enfermedad17 = data[data$V17 == "SI",]
enfermedad18 = data[data$V18 == "SI",]
enfermedad19 = data[data$V19 == "SI",]
enfermedad20 = data[data$V20 == "SI",]
enfermedad21 = data[data$V21 == "SI",]
enfermedad22 = data[data$V22 == "SI",]

total = nrow(data)
v8 = nrow(enfermedad8)
v9 = nrow(enfermedad9)
v10 = nrow(enfermedad10)
v11 = nrow(enfermedad11)
v12 = nrow(enfermedad12)
v13 = nrow(enfermedad13)
v14 = nrow(enfermedad14)
v15 = nrow(enfermedad15)
v16 = nrow(enfermedad16)
v17 = nrow(enfermedad17)
v18 = nrow(enfermedad18)
v19 = nrow(enfermedad19)
v20 = nrow(enfermedad20)
v21 = nrow(enfermedad21)
v22 = nrow(enfermedad22)


enfermedades <- c("Artritis Idiopática Juvenil",
                    "Artritis Psoriática",
                    "Artritis Reumatoidea",
                    "Artrosis",
                    "Esclerodermia",
                    "Espondilitis",
                    "Fibromialgia",
                    "Lupus Eritematoso Sistémico",
                    "Miositis (Dermatomiositis, Polimiositis)",
                    "Síndrome de Raynaud",
                    "Síndrome de Sjögren",
                    "Síndrome de Vogt Koyanagi Harada",
                    "Uveítis",
                    "Vasculitis",
                    "Otra enfermedad reumática")

n_enfermedades <- c(v8, v9, v10, v11, v12,
                 v13, v14, v15, v16, v17,
                 v18, v19, v20, v21, v22)

data_enfermedad <- data.frame(enfermedad = enfermedades, number_of_yes = n_enfermedades)

fig <- plot_ly(data_enfermedad, x = ~enfermedad, y = ~number_of_yes, type = 'bar',
               marker = list(color = 'skyblue'))

fig <- fig %>%
  layout(title = "Número de personas afectadas por enfermedad",
         xaxis = list(title = "Tipo de enfermedad", tickangle = -45),
         yaxis = list(title = "Personas afectadas"),
         margin = list(b = 100))  # Espacio adicional para etiquetas inclinadas
fig
```

```{r}
v15
total

porcentaje = v15/total
porcentaje
```

# *Pregunta 2*
Realice un análisis estadístico para identificar las 10 principales variables asociadas o no asociadas con la enfermedad seleccionada.
Antes de aplicar las pruebas de contraste de hipótesis, evalúe cuidadosamente los tipos de variables involucradas y justifique de manera
clara la selección de la prueba estadística utilizada. Especifique el nivel de confianza aplicado en el análisis y explique el criterio
utilizado para ordenar las variables independientes según su relación con la enfermedad. Incluya un análisis descriptivo previo que
detalle las características de las variables seleccionadas y proporcione una base sólida para interpretar los resultados.

## Variable género
Escogimos el género de los encuestados por que, es de interés saber si esta enfermedad afectá
a cierto género más que a otro.

```{r}
enfermedad15_hombres =  enfermedad15[enfermedad15$V1 == "Masculino", ]
enfermedad15_mujeres =  enfermedad15[enfermedad15$V1 == "Femenino", ]
enfermedad15_otros =  enfermedad15[enfermedad15$V1 == "Otro", ]

hombres = nrow(enfermedad15_hombres)
mujeres = nrow(enfermedad15_mujeres)
otros = nrow(enfermedad15_otros)

genero <- c("Masculino", "Femenino", "Otro")

n_afectado <- c(hombres, mujeres, otros)

data_enfermedad15_genero <- data.frame(genero = genero, numero = n_afectado)

fig2 <- plot_ly(data_enfermedad15_genero, x = ~genero, y = ~numero, type = 'bar',
               marker = list(color = 'skyblue'))

fig2 <- fig2 %>%
  layout(title = "Género de personas afectadas por la enfermedad",
         xaxis = list(title = "Género", tickangle = -45),
         yaxis = list(title = "Personas afectadas"),
         margin = list(b = 100))  # Espacio adicional para etiquetas inclinadas
fig2
```

Como se observa en el grafico hay una gran diferencia en los géneros afectados, por lo tanto
nuestra hipótesis nula es: No existe una correlación entre la enfermedad y el género del entrevistado
que la posee. Y nuestra hipótesis alternativa sería que si existe una relación.

Ho: No existe una correlación entre la enfermedad y el género.
Ha: Si existe una relación entre la enfermedad y el género.

Se realizará una prueba de contraste de 2 muestras de proporciones,
no pareadas, es decir, ambas muestras no se afectán una de las otras,
utilizando el chisquare test, el cual es adecuado para este tipo de pruebas en donde se quiere
evaluar la relación entre variables no paramétricas categóricas dicotómicas.

```{r}
enfermedad15_no = data[data$V15 == "NO",]
enfermedad15_hombres_no =  enfermedad15_no[enfermedad15_no$V1 == "Masculino", ]
enfermedad15_mujeres_no =  enfermedad15_no[enfermedad15_no$V1 == "Femenino", ]

num_enf15_h_no = nrow(enfermedad15_hombres_no)
num_enf15_m_no = nrow(enfermedad15_mujeres_no)

tabla <- matrix(c(hombres, num_enf15_h_no, mujeres, num_enf15_m_no), nrow = 2, byrow = TRUE)

rownames(tabla) <- c("Hombre", "Mujer")

colnames(tabla) <- c("Enfermedad presente", "Enfermedad ausente")

kable(tabla, format = "html", caption = "Tabla de Contingencia") %>%
  kable_styling(bootstrap_options = c("striped", "hover", "condensed", "responsive"), full_width = FALSE)

chisq.test(tabla)
```

Como resultado del test teniendo un p-value < 0.05, y considerando un nivel de
confianza del 95%, rechazamos la hipótesis nula y aceptamos la hipótesis alternativa concluyendo
que si existe una correlación, según la base de datos trabajada.

## Variable enfermedades

Las enfermedades con mayor frecuencia que se tienen cuando el entrevistado presenta
lupus eritematoso sistémico
```{r}
enfermedad8_15 = enfermedad15[enfermedad15$V8 == "SI",]
enfermedad9_15 = enfermedad15[enfermedad15$V9 == "SI",]
enfermedad10_15 = enfermedad15[enfermedad15$V10 == "SI",]
enfermedad11_15 = enfermedad15[enfermedad15$V11 == "SI",]
enfermedad12_15 = enfermedad15[enfermedad15$V12 == "SI",]
enfermedad13_15 = enfermedad15[enfermedad15$V13 == "SI",]
enfermedad14_15 = enfermedad15[enfermedad15$V14 == "SI",]
enfermedad16_15 = enfermedad15[enfermedad15$V16 == "SI",]
enfermedad17_15 = enfermedad15[enfermedad15$V17 == "SI",]
enfermedad18_15 = enfermedad15[enfermedad15$V18 == "SI",]
enfermedad19_15 = enfermedad15[enfermedad15$V19 == "SI",]
enfermedad20_15 = enfermedad15[enfermedad15$V20 == "SI",]
enfermedad21_15 = enfermedad15[enfermedad15$V21 == "SI",]
enfermedad22_15 = enfermedad15[enfermedad15$V22 == "SI",]

total = nrow(data)
v8_15 = nrow(enfermedad8_15)
v9_15 = nrow(enfermedad9_15)
v10_15 = nrow(enfermedad10_15)
v11_15 = nrow(enfermedad11_15)
v12_15 = nrow(enfermedad12_15)
v13_15 = nrow(enfermedad13_15)
v14_15 = nrow(enfermedad14_15)
v16_15 = nrow(enfermedad16_15)
v17_15 = nrow(enfermedad17_15)
v18_15 = nrow(enfermedad18_15)
v19_15 = nrow(enfermedad19_15)
v20_15 = nrow(enfermedad20_15)
v21_15 = nrow(enfermedad21_15)
v22_15 = nrow(enfermedad22_15)

enfermedades_15 <- c("Artritis Idiopática Juvenil",
                    "Artritis Psoriática",
                    "Artritis Reumatoidea",
                    "Artrosis",
                    "Esclerodermia",
                    "Espondilitis",
                    "Fibromialgia",
                    "Miositis (Dermatomiositis, Polimiositis)",
                    "Síndrome de Raynaud",
                    "Síndrome de Sjögren",
                    "Síndrome de Vogt Koyanagi Harada",
                    "Uveítis",
                    "Vasculitis",
                    "Otra enfermedad reumática")

n_enfermedades_15 <- c(v8_15, v9_15, v10_15, v11_15, v12_15,
                 v13_15, v14_15, v16_15, v17_15,
                 v18_15, v19_15, v20_15, v21_15, v22_15)

data_enfermedad_15 <- data.frame(enfermedad = enfermedades_15, number_of_yes = n_enfermedades_15)

fig3 <- plot_ly(data_enfermedad_15, x = ~enfermedad, y = ~number_of_yes, type = 'bar',
               marker = list(color = 'skyblue'))

fig3 <- fig3 %>%
  layout(title = "Número de personas afectadas por enfermedad",
         xaxis = list(title = "Tipo de enfermedad", tickangle = -45),
         yaxis = list(title = "Personas afectadas"),
         margin = list(b = 100))  # Espacio adicional para etiquetas inclinadas
fig3
```
Como se puede observar en el gráfico, de las enfermedades en conjunto que se tienen junto con la enfermedad seleccionada,
la con mayor frecuencia es Síndrome de Sjögren. Por lo tanto, a continuación se estudiará si al tener Síndrome de Sjögren es
altamente probable que se tenga la enfermedad estudiada. Es decir, si existe una relación o dependencia que al tener Síndrome de Sjögren
es altamente probable tener Lupus Eritematoso Sistémico.

Para el siguiente estudio en donde queremos ver si los visto de forma descriptiva tienen sentido
se realizara el estudio inferencial en donde se estudiará si ambas enfermedades están relacionadas entre si, para eso
el test más adecuado en este caso al tener variables no parametricas seriá el chi square test con dos muestras.

La hipótesis nula a evaluar realizando el chi square test seria que ambas enfermedades no están significativamente
relacionadas entre si, y la hipótesis alternativa es que si están relacionada entre si.

Ho: No hay una relación significativa entre las dos enfermedades.
Ha: Hay una relación significativa entre las dos variables.

```{r}
Grupo1 = data[data$V18 == "SI" & data$V15 == "SI",]  # Ambas enfermedades
Grupo2 = data[data$V18 == "NO" & data$V15 == "SI",]  # solo con la enfermedad v15 sin v18
Grupo3 = data[data$V18 == "SI" & data$V15 == "NO",]  # solo con la enfermedad v18 sin v15
Grupo4 = data[data$V18 == "NO" & data$V15 == "NO",]  # sin guna de las dos enfermedades

Grupo1 = nrow(Grupo1)
Grupo2 = nrow(Grupo2)
Grupo3 = nrow(Grupo3)
Grupo4 = nrow(Grupo4)

tabla3 <- matrix(c(Grupo1, Grupo2, Grupo3, Grupo4), nrow = 2, byrow = TRUE)

# Asignar nombres a las filas y columnas
rownames(tabla3) <- c("Lupus Eritematoso Sistémico presente", "Lupus Eritematoso Sistémico ausente")
colnames(tabla3) <- c("Síndrome de Sjögren presente", "Síndrome de Sjögren ausente")

kable(tabla3, format = "html", caption = "Tabla de Contingencia") %>%
  kable_styling(bootstrap_options = c("striped", "hover", "condensed", "responsive"), full_width = FALSE)

chisq.test(tabla3)
```
Como resultado del test el es que el p-value > 0.05, y considerando un nivel de confianza del 95%.
se obtiene que no se tiene suficiente evidencia para rechazar la hipótesis nula. Por lo tanto no se pude
concluir que la presencia del Síndrome de Sjögren influya en la presencia de Lupus Eritematoso Sistémico

## Variable edad

Se estudiara la edad de los entrevistados afectados para ver si esta enfermedad afecta más
a personas de cierto grupo de edad

```{r}
enfermedad15_menor15 =  enfermedad15[enfermedad15$V2 == "0 a 15 años", ]
enfermedad15_menor18 =  enfermedad15[enfermedad15$V2 == "16 a 18 años", ]
enfermedad15_menor30 =  enfermedad15[enfermedad15$V2 == "19 a 30 años", ]
enfermedad15_menor45 =  enfermedad15[enfermedad15$V2 == "31 a 45 años", ]
enfermedad15_menor60 =  enfermedad15[enfermedad15$V2 == "45 a 60 años", ]
enfermedad15_mayor60 =  enfermedad15[enfermedad15$V2 == "más de 60 años", ]

menor15 = nrow(enfermedad15_menor15)
menor18 = nrow(enfermedad15_menor18)
menor30 = nrow(enfermedad15_menor30)
menor45 = nrow(enfermedad15_menor45)
menor60 = nrow(enfermedad15_menor60)
mayor60 = nrow(enfermedad15_mayor60)

edad <- c("0 a 15 años", "16 a 18 años", "19 a 30 años", "31 a 45 años", "45 a 60 años",
            "más de 60 años")

edad_afectado <- c(menor15, menor18, menor30, menor45, menor60, mayor60)

data_enfermedad15_edad <- data.frame(edad = edad, numero = edad_afectado)

fig4 <- plot_ly(data_enfermedad15_edad, x = ~edad, y = ~numero, type = 'bar',
               marker = list(color = 'skyblue'))

fig4 <- fig4 %>%
  layout(title = "Género de personas afectadas por la enfermedad",
         xaxis = list(title = "Edad", tickangle = -45),
         yaxis = list(title = "Personas afectadas"),
         margin = list(b = 100))  # Espacio adicional para etiquetas inclinadas
fig4
```
Como se observa en el grafico hay una gran diferencia en las edades de los afectados, por lo tanto,
nuestra hipótesis nula será: No existe una correlación entre la enfermedad y la edad del entrevistado
que la posee. Y nuestra hipótesis alternativa sería que si existe una relación.

Ho: No existe una correlación entre la enfermedad y la edad.
Ha: Si existe una relación entre la enfermedad y la edad.

Para el estudio de relación, se va a considerar el rango de edades de entre 0 a 30 años, y
de 30 años en adelante. Se utilizará una prueba de contraste de 2 muestras, no pareadas,
dado que los grupos son separados entre sí, por lo cual, se requerirá el test chisquare,
el cual es adecuado para este tipo de pruebas en donde se quiere evaluar la relación entre
variables no paramétricas categóricas dicotómicas.

```{r}
enfermedad15_no_menor15 =  enfermedad15_no[enfermedad15_no$V2 == "0 a 15 años", ]
enfermedad15_no_menor18 =  enfermedad15_no[enfermedad15_no$V2 == "16 a 18 años", ]
enfermedad15_no_menor30 =  enfermedad15_no[enfermedad15_no$V2 == "19 a 30 años", ]
enfermedad15_no_menor45 =  enfermedad15_no[enfermedad15_no$V2 == "31 a 45 años", ]
enfermedad15_no_menor60 =  enfermedad15_no[enfermedad15_no$V2 == "45 a 60 años", ]
enfermedad15_no_mayor60 =  enfermedad15_no[enfermedad15_no$V2 == "más de 60 años", ]

menor15_no = nrow(enfermedad15_no_menor15)
menor18_no = nrow(enfermedad15_no_menor18)
menor30_no = nrow(enfermedad15_no_menor30)
menor45_no = nrow(enfermedad15_no_menor45)
menor60_no = nrow(enfermedad15_no_menor60)
mayor60_no = nrow(enfermedad15_no_mayor60)

entre_0_30 = menor15 + menor18 + menor30
entre_0_30_no = menor15_no + menor18_no + menor30_no
entre_30_100 = menor45 + menor60 + mayor60
entre_30_100_no = menor45_no + menor60_no + mayor60_no

tabla4 <- matrix(c(entre_0_30, entre_0_30_no, entre_30_100, entre_30_100_no), nrow = 2, byrow = TRUE)

rownames(tabla4) <- c("Entre 0 a 30 años", "De 30 años en adelante")

colnames(tabla4) <- c("Enfermedad presente", "Enfermedad ausente")

kable(tabla4, format = "html", caption = "Tabla de Contingencia") %>%
  kable_styling(bootstrap_options = c("striped", "hover", "condensed", "responsive"), full_width = FALSE)

chisq.test(tabla4)
```
Como resultado del test teniendo un p-value < 0.05, y considerando un nivel de confianza del
95%, rechazamos la hipótesis nula y aceptamos la hipótesis alternativa concluyendo
que si existe una correlación, entre la edad y el padecer Lupus Eritematoso Sistémico.

## Variable Región de residencia
Se estudiara la región de residencia de los entrevistados afectados para ver si esta enfermedad
afecta más a personas de cierta región.

```{r}
enfermedad15_Arica =  enfermedad15[enfermedad15$V4 == "de Arica y Parinacota", ]
enfermedad15_Tarapaca =  enfermedad15[enfermedad15$V4 == "de Tarapacá", ]
enfermedad15_Antofagasta =  enfermedad15[enfermedad15$V4 == "de Antofagasta", ]
enfermedad15_Atacama =  enfermedad15[enfermedad15$V4 == "de Atacama", ]
enfermedad15_Coquimbo =  enfermedad15[enfermedad15$V4 == "de Coquimbo", ]
enfermedad15_Valpo =  enfermedad15[enfermedad15$V4 == "de Valparaíso", ]
enfermedad15_Metro =  enfermedad15[enfermedad15$V4 == "Metropolitana de Santiago", ]
enfermedad15_Bernardo =  enfermedad15[enfermedad15$V4 == "del Libertador Bernardo O'Higgins", ]
enfermedad15_Maule =  enfermedad15[enfermedad15$V4 == "del Maule", ]
enfermedad15_Ñuble =  enfermedad15[enfermedad15$V4 == "de Ñuble", ]
enfermedad15_Biobio =  enfermedad15[enfermedad15$V4 == "del Biobío", ]
enfermedad15_Arauco =  enfermedad15[enfermedad15$V4 == "de la Araucanía", ]
enfermedad15_Rios =  enfermedad15[enfermedad15$V4 == "de Los Ríos", ]
enfermedad15_Lagos =  enfermedad15[enfermedad15$V4 == "de Los Lagos", ]
enfermedad15_Aysen =  enfermedad15[enfermedad15$V4 == "de Aysén del General Carlos Ibañez del Campo", ]
enfermedad15_Magallanes =  enfermedad15[enfermedad15$V4 == "de Magallanes y la Antártica Chilena", ]
enfermedad15_Otra =  enfermedad15[enfermedad15$V4 == "Otra", ]

Arica = nrow(enfermedad15_Arica)
Tarapaca = nrow(enfermedad15_Tarapaca)
Antofagasta = nrow(enfermedad15_Antofagasta)
Atacama = nrow(enfermedad15_Atacama)
Coquimbo = nrow(enfermedad15_Coquimbo)
Valpo = nrow(enfermedad15_Valpo)
Metro = nrow(enfermedad15_Metro)
Bernardo = nrow(enfermedad15_Bernardo)
Maule = nrow(enfermedad15_Maule)
Ñuble = nrow(enfermedad15_Ñuble)
Biobio = nrow(enfermedad15_Biobio)
Arauco = nrow(enfermedad15_Arauco)
Rios = nrow(enfermedad15_Rios)
Lagos = nrow(enfermedad15_Lagos)
Aysen = nrow(enfermedad15_Aysen)
Magallanes = nrow(enfermedad15_Magallanes)
Otra = nrow(enfermedad15_Otra)

Regiones <- c(
  "Arica y Parinacota",
  "Tarapacá",
  "Antofagasta",
  "Atacama",
  "Coquimbo",
  "Valparaíso",
  "Metropolitana de Santiago",
  "Libertador Bernardo O'Higgins",
  "Maule",
  "Ñuble",
  "Biobío",
  "Araucanía",
  "Los Ríos",
  "Los Lagos",
  "Aysén del General Carlos Ibañez del Campo",
  "Magallanes y la Antártica Chilena",
  "Otra"
)

Conteos <- c(Arica, Tarapaca, Antofagasta, Atacama, Coquimbo, Valpo, Metro, Bernardo, Maule,
                Ñuble, Biobio, Arauco, Rios, Lagos, Aysen, Magallanes, Otra)

data_Regiones <- data.frame(region = Regiones, conteo = Conteos)

fig5 <- plot_ly(data_Regiones, x = ~region, y = ~conteo, type = 'bar',
               marker = list(color = 'skyblue'))

fig5 <- fig5 %>%
  layout(title = "Regiones de los afectados",
         xaxis = list(title = "Regiones", tickangle = -45),
         yaxis = list(title = "Personas afectadas"),
         margin = list(b = 100))  # Espacio adicional para etiquetas inclinadas
fig5

```
Como se observa en el grafico hay una diferencia de las regiones de los afectados, la mayoría,
centrado en la región Metropolitana, por lo tanto, nuestra hipótesis nula será:
No existe una correlación entre la enfermedad y la región de residencia del entrevistado
que la posee. Y nuestra hipótesis alternativa sería que si existe una relación.

Ho: No existe una correlación entre la enfermedad y la región de residencia.
Ha: Si existe una relación entre la enfermedad y la región de residencia.

Para el estudio de relación, se va a considerar la región Metropolitana y el resto,
esto debido a que, la mayoría de entrevistados provienen de está región.
Se utilizará una prueba de contraste de 2 muestras, no pareadas,
dado que los grupos son separados entre sí, por lo cual, se requerirá el test chisquare,
el cual es adecuado para este tipo de pruebas en donde se quiere evaluar la relación entre
variables no paramétricas categóricas dicotómicas.

```{r}
enfermedad15_no_Arica = enfermedad15_no[enfermedad15_no$V4 == "de Arica y Parinacota", ]
enfermedad15_no_Tarapaca = enfermedad15_no[enfermedad15_no$V4 == "de Tarapacá", ]
enfermedad15_no_Antofagasta = enfermedad15_no[enfermedad15_no$V4 == "de Antofagasta", ]
enfermedad15_no_Atacama = enfermedad15_no[enfermedad15_no$V4 == "de Atacama", ]
enfermedad15_no_Coquimbo = enfermedad15_no[enfermedad15_no$V4 == "de Coquimbo", ]
enfermedad15_no_Valpo = enfermedad15_no[enfermedad15_no$V4 == "de Valparaíso", ]
enfermedad15_no_Metro = enfermedad15_no[enfermedad15_no$V4 == "Metropolitana de Santiago", ]
enfermedad15_no_Bernardo = enfermedad15_no[enfermedad15_no$V4 == "del Libertador Bernardo O'Higgins", ]
enfermedad15_no_Maule = enfermedad15_no[enfermedad15_no$V4 == "del Maule", ]
enfermedad15_no_Ñuble = enfermedad15_no[enfermedad15_no$V4 == "de Ñuble", ]
enfermedad15_no_Biobio = enfermedad15_no[enfermedad15_no$V4 == "del Biobío", ]
enfermedad15_no_Arauco = enfermedad15_no[enfermedad15_no$V4 == "de la Araucanía", ]
enfermedad15_no_Rios = enfermedad15_no[enfermedad15_no$V4 == "de Los Ríos", ]
enfermedad15_no_Lagos = enfermedad15_no[enfermedad15_no$V4 == "de Los Lagos", ]
enfermedad15_no_Aysen = enfermedad15_no[enfermedad15_no$V4 == "de Aysén del General Carlos Ibañez del Campo", ]
enfermedad15_no_Magallanes = enfermedad15_no[enfermedad15_no$V4 == "de Magallanes y la Antártica Chilena", ]
enfermedad15_no_Otra = enfermedad15_no[enfermedad15_no$V4 == "Otra", ]

no_Arica = nrow(enfermedad15_no_Arica)
no_Tarapaca = nrow(enfermedad15_no_Tarapaca)
no_Antofagasta = nrow(enfermedad15_no_Antofagasta)
no_Atacama = nrow(enfermedad15_no_Atacama)
no_Coquimbo = nrow(enfermedad15_no_Coquimbo)
no_Valpo = nrow(enfermedad15_no_Valpo)
no_Metro = nrow(enfermedad15_no_Metro)
no_Bernardo = nrow(enfermedad15_no_Bernardo)
no_Maule = nrow(enfermedad15_no_Maule)
no_Ñuble = nrow(enfermedad15_no_Ñuble)
no_Biobio = nrow(enfermedad15_no_Biobio)
no_Arauco = nrow(enfermedad15_no_Arauco)
no_Rios = nrow(enfermedad15_no_Rios)
no_Lagos = nrow(enfermedad15_no_Lagos)
no_Aysen = nrow(enfermedad15_no_Aysen)
no_Magallanes = nrow(enfermedad15_no_Magallanes)
no_Otra = nrow(enfermedad15_no_Otra)


Regiones_hartas = (Arica + Tarapaca + Antofagasta + Atacama + Coquimbo + Valpo + Bernardo
                      + Maule + Ñuble + Biobio + Arauco + Rios + Lagos + Aysen + Magallanes
                      + Otra)

Regiones_no_hartas = (no_Arica + no_Tarapaca + no_Antofagasta + no_Atacama + no_Coquimbo +
                      no_Valpo + no_Bernardo + no_Maule + no_Ñuble + no_Biobio +
                      no_Arauco + no_Rios + no_Lagos + no_Aysen + no_Magallanes +
                      no_Otra)

tabla5 <- matrix(c(Metro, no_Metro, Regiones_hartas, Regiones_no_hartas), nrow = 2, byrow = TRUE)

rownames(tabla5) <- c("Región Metropolitanas", "Otras")

colnames(tabla5) <- c("Enfermedad presente", "Enfermedad ausente")

kable(tabla5, format = "html", caption = "Tabla de Contingencia") %>%
  kable_styling(bootstrap_options = c("striped", "hover", "condensed", "responsive"), full_width = FALSE)

chisq.test(tabla5)
```
Como resultado del test teniendo un p-value < 0.05, y considerando un nivel de confianza del
95%, rechazamos la hipótesis nula y aceptamos la hipótesis alternativa concluyendo
que si existe una correlación, entre la región de residencia y el padecer Lupus Eritematoso Sistémico.


### Variable uso de corticoides

Ver si el uso o no uso de corticoides esta relacionado con la enfermedad

```{r}
no_usa = enfermedad15[enfermedad15$V53 == "No uso corticoide",] # No uso corticoide
C2.5_menos = enfermedad15[enfermedad15$V53 == "2.5mg o menos al día",] # 2.5mg o menos al día
C2.5_5 = enfermedad15[enfermedad15$V53 == "Entre 2.5 mg y 5 mg al día",] # Entre 2.5 mg y 5 mg al día
C5_10 = enfermedad15[enfermedad15$V53 == "Entre 5 mg y 10 mg al día",]  # Entre 5 mg y 10 mg al día
C10_15 = enfermedad15[enfermedad15$V53 == "Entre 10 mg y 15 mg al día",] # Entre 10 mg y 15 mg al día
C15_20 = enfermedad15[enfermedad15$V53 == "Entre 15 mg y 20 mg al día",] # Entre 15 mg y 20 mg al día
C20_30 = enfermedad15[enfermedad15$V53 == "Entre 20 mg y 30 mg al día",] # Entre 20 mg y 30 mg al día
C30_40 = enfermedad15[enfermedad15$V53 == "Entre 30 mg y 40 mg al día",] # Entre 30 mg y 40 mg al día
otra = enfermedad15[enfermedad15$V53 == "Otra dosis",] # Otra dosis

Nno_usa = nrow(no_usa)
N2.5_menos = nrow(C2.5_menos)
N2.5_5 = nrow(C2.5_5)
N5_10 = nrow(C5_10)
N10_15 = nrow(C10_15)
N15_20 = nrow(C15_20)
N20_30 = nrow(C20_30)
N30_40 = nrow(C30_40)
Notra = nrow(otra)

Respuestas_Corticoide <- c("No uso corticoide",
                            "2.5mg o menos al día",
                            "Entre 2.5 mg y 5 mg al día",
                            "Entre 5 mg y 10 mg al día",
                            "Entre 10 mg y 15 mg al día",
                            "Entre 15 mg y 20 mg al día",
                            "Entre 20 mg y 30 mg al día",
                            "Entre 30 mg y 40 mg al día",
                            "Otra dosis")

Respuestas_Corticoide_N <- c(Nno_usa, N2.5_menos, N2.5_5, N5_10 , N10_15,
                 N15_20 , N20_30, N30_40, Notra)

Uso_Corticoides <- data.frame(Cantidad.Corticoides = Respuestas_Corticoide, Numero.Respuestas = Respuestas_Corticoide_N)

# Convertir las categorías en factor con un orden explícito
Uso_Corticoides$Cantidad.Corticoides <- factor(Uso_Corticoides$Cantidad.Corticoides,
                                               levels = Respuestas_Corticoide)

fig6 <- plot_ly(Uso_Corticoides, x = ~Cantidad.Corticoides, y = ~Numero.Respuestas, type = 'bar',
               marker = list(color = 'green'))

fig6 <- fig6 %>%
  layout(title = "Frecuencia del uso de corticoides según cantidad",
         xaxis = list(title = "Cantidad de corticoide", tickangle = -45),
         yaxis = list(title = "Frecuencia"),
         margin = list(b = 100))  # Espacio adicional para etiquetas inclinadas
fig6
```

Como se pude ver en el grafico la mayoría de personas en presencia de la enfermedad no utilizan
corticoides, por lo cual se hará el estudio de si la presencia de corticoides o no, se relacionan con
la enfermedad en si. Para esto se hará el estudio utilizando chi square test para ver si la presencia o no
de corticoides (siendo esta una variable no paramétrica dicotómica categórica) se relaciona con la enfermedad.
por lo tanto, la hipótesis nula será:
No existe una correlación entre la enfermedad y la presencia de corticoides
. Y la hipótesis alternativa sería que si existe una relación.

Ho: No existe una correlación entre la enfermedad y el uso de corticoides.
Ha: Si existe una relación entre la enfermedad y el uso de corticoides.

```{r}
Grupo1 = data[data$V15 == "SI" & data$V53 != "No uso corticoide",]  # enfermedad y con el uso de corticodides
Grupo2 = data[data$V15 == "SI" & data$V53 == "No uso corticoide",]  # enfermedad y sin uso de corticoides
Grupo3 = data[data$V15 == "NO" & data$V53 != "No uso corticoide",]  # sin enfermedad pero con corticoides
Grupo4 = data[data$V15 == "NO" & data$V53 == "No uso corticoide",]  # sin enfermedad y sin corticoides

Grupo1 = nrow(Grupo1)
Grupo2 = nrow(Grupo2)
Grupo3 = nrow(Grupo3)
Grupo4 = nrow(Grupo4)

tabla6 <- matrix(c(Grupo1, Grupo2, Grupo3, Grupo4), nrow = 2, byrow = TRUE)

# Asignar nombres a las filas y columnas
rownames(tabla6) <- c("Lupus Eritematoso Sistémico presente", "Lupus Eritematoso Sistémico ausente")
colnames(tabla6) <- c("con Corticoides", "Sin Corticoides")

kable(tabla6, format = "html", caption = "Tabla de Contingencia") %>%
  kable_styling(bootstrap_options = c("striped", "hover", "condensed", "responsive"), full_width = FALSE)

chisq.test(tabla6)
```

## Variable Estado de Salud
Se estudiara el estado de salud actual de los entrevistados afectados para ver los efectos de la enfermedad
en la salud de los entrevistados

```{r}
enfermedad15_Excelente =  enfermedad15[enfermedad15$V69 == "Excelente", ]
enfermedad15_Bueno =  enfermedad15[enfermedad15$V69 == "Bueno", ]
enfermedad15_Regular =  enfermedad15[enfermedad15$V69 == "Regular", ]
enfermedad15_Malo =  enfermedad15[enfermedad15$V69 == "Malo", ]
enfermedad15_MMalo =  enfermedad15[enfermedad15$V69 == "Muy malo", ]

Excelente = nrow(enfermedad15_Excelente)
Bueno = nrow(enfermedad15_Bueno)
Regular = nrow(enfermedad15_Regular)
Malo = nrow(enfermedad15_Malo)
MMalo = nrow(enfermedad15_MMalo)

Estados <- c(
  "Excelente",
  "Bueno",
  "Regular",
  "Malo",
  "Muy malo"
)

num <- c(Excelente, Bueno, Regular, Malo, MMalo)

data_Regiones <- data.frame(estado = Estados, conteo = num)

fig7 <- plot_ly(data_Regiones, x = ~estado, y = ~conteo, type = 'bar',
               marker = list(color = 'skyblue'))

fig7 <- fig7 %>%
  layout(title = "Estado de salud de los afectados",
         xaxis = list(title = "Estado de salud", tickangle = -45),
         yaxis = list(title = "Personas afectadas"),
         margin = list(b = 100))  # Espacio adicional para etiquetas inclinadas
fig7

```
Como se observa en el grafico hay una diferencia de las regiones de los afectados, la mayoría,
centrado en la región Metropolitana, por lo tanto, nuestra hipótesis nula será:
No existe una correlación entre la enfermedad y la región de residencia del entrevistado
que la posee. Y nuestra hipótesis alternativa sería que si existe una relación.

Ho: No existe una correlación entre la enfermedad y la región de residencia
Ha: Si existe una relación entre la enfermedad y la región de residencia

Para el estudio de relación, se va a considerar los estados excelente, bueno y regular,
vs malo y muy malo, para ver si afecta negativamente a la salud 
 esto debido a que, la mayoría de entrevistados provienen de está región.
 Se utilizará una prueba de contraste de 2 muestras, no pareadas,
dado que los grupos son separados entre sí, por lo cual, se requerirá el test chisquare,
el cual es adecuado para este tipo de pruebas en donde se quiere evaluar la relación entre
variables no paramétricas categóricas dicotómicas.

```{r}
enfermedad15_no_Arica = enfermedad15_no[enfermedad15_no$V4 == "de Arica y Parinacota", ]
enfermedad15_no_Tarapaca = enfermedad15_no[enfermedad15_no$V4 == "de Tarapacá", ]
enfermedad15_no_Antofagasta = enfermedad15_no[enfermedad15_no$V4 == "de Antofagasta", ]
enfermedad15_no_Atacama = enfermedad15_no[enfermedad15_no$V4 == "de Atacama", ]
enfermedad15_no_Coquimbo = enfermedad15_no[enfermedad15_no$V4 == "de Coquimbo", ]
enfermedad15_no_Valpo = enfermedad15_no[enfermedad15_no$V4 == "de Valparaíso", ]
enfermedad15_no_Metro = enfermedad15_no[enfermedad15_no$V4 == "Metropolitana de Santiago", ]
enfermedad15_no_Bernardo = enfermedad15_no[enfermedad15_no$V4 == "del Libertador Bernardo O'Higgins", ]
enfermedad15_no_Maule = enfermedad15_no[enfermedad15_no$V4 == "del Maule", ]
enfermedad15_no_Ñuble = enfermedad15_no[enfermedad15_no$V4 == "de Ñuble", ]
enfermedad15_no_Biobio = enfermedad15_no[enfermedad15_no$V4 == "del Biobío", ]
enfermedad15_no_Arauco = enfermedad15_no[enfermedad15_no$V4 == "de la Araucanía", ]
enfermedad15_no_Rios = enfermedad15_no[enfermedad15_no$V4 == "de Los Ríos", ]
enfermedad15_no_Lagos = enfermedad15_no[enfermedad15_no$V4 == "de Los Lagos", ]
enfermedad15_no_Aysen = enfermedad15_no[enfermedad15_no$V4 == "de Aysén del General Carlos Ibañez del Campo", ]
enfermedad15_no_Magallanes = enfermedad15_no[enfermedad15_no$V4 == "de Magallanes y la Antártica Chilena", ]
enfermedad15_no_Otra = enfermedad15_no[enfermedad15_no$V4 == "Otra", ]

no_Arica = nrow(enfermedad15_no_Arica)
no_Tarapaca = nrow(enfermedad15_no_Tarapaca)
no_Antofagasta = nrow(enfermedad15_no_Antofagasta)
no_Atacama = nrow(enfermedad15_no_Atacama)
no_Coquimbo = nrow(enfermedad15_no_Coquimbo)
no_Valpo = nrow(enfermedad15_no_Valpo)
no_Metro = nrow(enfermedad15_no_Metro)
no_Bernardo = nrow(enfermedad15_no_Bernardo)
no_Maule = nrow(enfermedad15_no_Maule)
no_Ñuble = nrow(enfermedad15_no_Ñuble)
no_Biobio = nrow(enfermedad15_no_Biobio)
no_Arauco = nrow(enfermedad15_no_Arauco)
no_Rios = nrow(enfermedad15_no_Rios)
no_Lagos = nrow(enfermedad15_no_Lagos)
no_Aysen = nrow(enfermedad15_no_Aysen)
no_Magallanes = nrow(enfermedad15_no_Magallanes)
no_Otra = nrow(enfermedad15_no_Otra)


Regiones_hartas = (Arica + Tarapaca + Antofagasta + Atacama + Coquimbo + Valpo + Bernardo
                      + Maule + Ñuble + Biobio + Arauco + Rios + Lagos + Aysen + Magallanes
                      + Otra)

Regiones_no_hartas = (no_Arica + no_Tarapaca + no_Antofagasta + no_Atacama + no_Coquimbo +
                      no_Valpo + no_Bernardo + no_Maule + no_Ñuble + no_Biobio +
                      no_Arauco + no_Rios + no_Lagos + no_Aysen + no_Magallanes +
                      no_Otra)

tabla5 <- matrix(c(Metro, no_Metro, Regiones_hartas, Regiones_no_hartas), nrow = 2, byrow = TRUE)

rownames(tabla5) <- c("Región Metropolitanas", "Otras")

colnames(tabla5) <- c("Enfermedad presente", "Enfermedad ausente")

kable(tabla5, format = "html", caption = "Tabla de Contingencia") %>%
  kable_styling(bootstrap_options = c("striped", "hover", "condensed", "responsive"), full_width = FALSE)

chisq.test(tabla5)
```
Como resultado del test teniendo un p-value < 0.05, y considerando un nivel de confianza del
95%, rechazamos la hipótesis nula y aceptamos la hipótesis alternativa concluyendo
que si existe una correlación, entre la región de residencia y el padecer Lupus Eritematoso Sistémico.










