---
title: "Tarea 3"
author: "Diego Abarca, Fernando Carmona"
date: "2024-10-18"
output: html_document
---

```{r setup, message = FALSE}
library(dplyr)
library(ggpubr)
library(plotly)
library(kableExtra)
library(latex2exp)
library("Rlab")
library("ggplot2")
```

##### *Ejercicio 1:*

1.1) Para resolverlo tenemos una ponderación de todas las mujeres que sean tanto del pregado diurno, vespertino y postgrado.

Respuesta teorica:

La unión de las siguientes probabilidades se denotaria de la siguiente forma. 

A = m/n

B = b/p

C = d/r

$(A\cup B\cup C)$


1.2) En este caso para sacar la probabilidad de que un estudiante de postgrado este en la directiva es:

Respuesta teórica:

r/n+p+r

1.3) Para está respuesta tenemos 3 casos a considerar:

Caso 1) Una mujer de diurno:
$c(n + p + r - 3,k)$ x $c(m,1)$ x $c(p,1)$ x $c(r,1)$

Caso 2) Una mujer de vespertino:
$c(n + p + r - 2,k)$  x $c(b,1)$ x $c(r,1)$

Caso 3) Una mujer de postgrado:
$c(n + p + r - 2,k)$  x $c(p,1)$ x $c(d,1)$

El número de directivasd posibles sería Caso1 + Caso2 + Caso3

##### *Ejercicio 2:*

2.1) 

```{r}
#==========================
#Código para creación de gráfico
#==========================
#Creación de la distribución
x=seq(0,30,by=0.1)
y=dnorm(seq(0,30,by=0.1),5.29,5.32)
z=y
z[which(x>30)]=0
datos=data.frame(x,y,z)

#Gráfico
library("ggplot2")
p = ggplot(data.frame(x = x, y = y)) + aes(x = x, y = y)
p = p+geom_line(color="darkblue") + labs(x = "Días", y = "Prob. Contagio")
p = p + theme_classic()
p = p + geom_area(data = datos, aes(x=x,y=z), fill="lightblue", alpha=0.4)
p = p + scale_x_continuous(breaks = c(0,10,20,30))
plot(p)

#respuesta

respuesta_2__1 = pnorm(7,5.29,5.32)
cat("la probabilidad de que se haya contagiado durante la reunión a la que asistió hace una semana es:", respuesta_2__1)


```

2.2) Utilizando la distribución normal

```{r}
respuesta_2__2 = qnorm(0.9,5.29,5.32)
cat("Se contagio como hace mucho en", respuesta_2__2,"días")

```

2.3) Para este sumamos las probabilidades acumuladas de un contagio en la primera reunión hace 9 días, la segunda hace 6 días y la tercera hace 3 días 

```{r}
caso1 = pnorm(9,5.29,5.32)
caso2 = pnorm(6,5.29,5.32)
caso3 = pnorm(3,5.29,5.32)
res_2__3 = 1-(caso1+caso2+caso3)
cat("La probabilidad que no se haya contagoiado en una de las reuniones es", res_2__3,"El resultado es negativo porque, es casi imposible que no se haya contagiado")

```




