---
title: "pep 3"
author: "Fernando Carmona, Diego Abarca"
date: "2025-01-03"
output: html_document
---

```{r setup, message = FALSE}
library(dplyr)
library(ggpubr)
library(plotly)
library(kableExtra)
library(summarytools)
library(psych)
library(DT)
library(modeest)
library("nortest")
library(knitr)
library("ggplot2")
library("scales") #Arregla escalas
library("gridExtra")
```
# *Pregunta 1*
Seleccione una enfermedad de su interés del conjunto de datos y,
utilizando documentación científica disponible en el sitio de la biblioteca de nuestra universidad,
elabore una breve descripción en un único párrafo de no más de 200 palabras. En esta descripción,
incluya las características principales de la enfermedad, su impacto en los/las pacientes y las razones,
ya sean personales o académicas, por las cuales decidió seleccionarla.
Además, analice la frecuencia de esta enfermedad en el conjunto de datos,
especificando la proporción de pacientes afectados respecto al total de encuestados.
Por último, incluya al menos dos referencias en formato APA para respaldar la información presentada.

### Enfermedada seleccionado: (v15)

*lupus eritematoso sistémico (systemic lupus erythematosus, LE): (V15)*

Es una enfermedad autoinmunitaria en la que los órganos, tejidos y células se dañan por adherencia de
diversos autoanticuerpos y complejos inmunitarios. Es decir, el sistema inmune daña del tejido sano debido
a que no lo "reconoce". Una de las razones comunes por la cual se obtiene este enfermedad es debido a la radiación de la
luz ultravioleta, la cual provoca axacervación en el 70% de los pacientes dañando las celulas debido a la alteración del
DNA y las proteínas intracelulares lo cual provoca que se tornen atigénicas. Factores como heredación genetica son importantes
a tener en cuenta para diversas enfermedades, sin embargo, para esta en concreto no es un factor realmente importante. El factor
más importante a tener en cuenta para esta enfermedad es la fotosensibilidad derivada del ambiente.

*Revista de Medicina e Investigación. (2013). https://core.ac.uk/download/pdf/55531922.pdf#page=12, Vol. 1(Núm. 1).*

La razón por la cual se seleccionó es debido a la curiosidad ya que, es la
enfermedad con mayor frecuencia, y según lo brevemente investigado es una enfermedad
que encontramos que es bastante seria.

```{r}
data <- read.csv("Resultados encuesta anonimizados_v2.xlsx - DB.csv")

enfermedad8 = data[data$V8 == "SI",]
enfermedad9 = data[data$V9 == "SI",]
enfermedad10 = data[data$V10 == "SI",]
enfermedad11 = data[data$V11 == "SI",]
enfermedad12 = data[data$V12 == "SI",]
enfermedad13 = data[data$V13 == "SI",]
enfermedad14 = data[data$V14 == "SI",]
enfermedad15 = data[data$V15 == "SI",]
enfermedad16 = data[data$V16 == "SI",]
enfermedad17 = data[data$V17 == "SI",]
enfermedad18 = data[data$V18 == "SI",]
enfermedad19 = data[data$V19 == "SI",]
enfermedad20 = data[data$V20 == "SI",]
enfermedad21 = data[data$V21 == "SI",]
enfermedad22 = data[data$V22 == "SI",]

total = nrow(data)
v8 = nrow(enfermedad8)
v9 = nrow(enfermedad9)
v10 = nrow(enfermedad10)
v11 = nrow(enfermedad11)
v12 = nrow(enfermedad12)
v13 = nrow(enfermedad13)
v14 = nrow(enfermedad14)
v15 = nrow(enfermedad15)
v16 = nrow(enfermedad16)
v17 = nrow(enfermedad17)
v18 = nrow(enfermedad18)
v19 = nrow(enfermedad19)
v20 = nrow(enfermedad20)
v21 = nrow(enfermedad21)
v22 = nrow(enfermedad22)


enfermedades <- c("V8", "V9", "V10", "V11", "V12",
          "V13", "V14", "V15", "V16", "V17",
          "V18", "V19", "V20", "V21", "V22")

n_enfermedades <- c(v8, v9, v10, v11, v12,
                 v13, v14, v15, v16, v17,
                 v18, v19, v20, v21, v22)

data_enfermedad <- data.frame(enfermedad = enfermedades, number_of_yes = n_enfermedades)

fig <- plot_ly(data_enfermedad, x = ~enfermedad, y = ~number_of_yes, type = 'bar',
               marker = list(color = 'skyblue'))

fig <- fig %>%
  layout(title = "Número de personas afectadas por enfermedad",
         xaxis = list(title = "Tipo de enfermedad", tickangle = -45),
         yaxis = list(title = "Personas afectadas"),
         margin = list(b = 100))  # Espacio adicional para etiquetas inclinadas
fig

```

```{r}
v15
total

porcentaje = v15/total
porcentaje
```

### 2)
## Variable género
Escogimos el género de los encuestados por que, es de interés saber si esta enfermedad afectá
a cierto género más que a otro.

```{r}
enfermedad15_hombres =  enfermedad15[enfermedad15$V1 == "Masculino", ]
enfermedad15_mujeres =  enfermedad15[enfermedad15$V1 == "Femenino", ]
enfermedad15_otros =  enfermedad15[enfermedad15$V1 == "Otro", ]

hombres = nrow(enfermedad15_hombres)
mujeres = nrow(enfermedad15_mujeres)
otros = nrow(enfermedad15_otros)

genero <- c("Masculino", "Femenino", "Otro")

n_afectado <- c(hombres, mujeres, otros)

data_enfermedad15_genero <- data.frame(genero = genero, numero = n_afectado)

fig2 <- plot_ly(data_enfermedad15_genero, x = ~genero, y = ~numero, type = 'bar',
               marker = list(color = 'skyblue'))

fig2 <- fig2 %>%
  layout(title = "Género de personas afectadas por la enfermedad",
         xaxis = list(title = "Género", tickangle = -45),
         yaxis = list(title = "Personas afectadas"),
         margin = list(b = 100))  # Espacio adicional para etiquetas inclinadas
fig2
```
Debido a la falta de datos para otros, se realizará una prueba de contraste de 2 muestras,
no pareadas, es decir, ambas muestras no se afectán una de las otras.

```{r}
enfermedad15_no = data[data$V15 == "NO",]
enfermedad15_hombres_no =  enfermedad15_no[enfermedad15_no$V1 == "Masculino", ]
enfermedad15_mujeres_no =  enfermedad15_no[enfermedad15_no$V1 == "Femenino", ]

tabla

chisq.test(enfermedad15_hombres$V15, enfermedad15_mujeres$V15, paired = FALSE)
```

Las enfermedades con mayor frecuencia que se tienen cuando tiene lupus eritematoso sistémico
```{r}
enfermedad8 = enfermedad15[enfermedad15$V8 == "SI",]
enfermedad9 = enfermedad15[enfermedad15$V9 == "SI",]
enfermedad10 = enfermedad15[enfermedad15$V10 == "SI",]
enfermedad11 = enfermedad15[enfermedad15$V11 == "SI",]
enfermedad12 = enfermedad15[enfermedad15$V12 == "SI",]
enfermedad13 = enfermedad15[enfermedad15$V13 == "SI",]
enfermedad14 = enfermedad15[enfermedad15$V14 == "SI",]
enfermedad16 = enfermedad15[enfermedad15$V16 == "SI",]
enfermedad17 = enfermedad15[enfermedad15$V17 == "SI",]
enfermedad18 = enfermedad15[enfermedad15$V18 == "SI",]
enfermedad19 = enfermedad15[enfermedad15$V19 == "SI",]
enfermedad20 = enfermedad15[enfermedad15$V20 == "SI",]
enfermedad21 = enfermedad15[enfermedad15$V21 == "SI",]
enfermedad22 = enfermedad15[enfermedad15$V22 == "SI",]

total = nrow(data)
v8 = nrow(enfermedad8)
v9 = nrow(enfermedad9)
v10 = nrow(enfermedad10)
v11 = nrow(enfermedad11)
v12 = nrow(enfermedad12)
v13 = nrow(enfermedad13)
v14 = nrow(enfermedad14)
v16 = nrow(enfermedad16)
v17 = nrow(enfermedad17)
v18 = nrow(enfermedad18)
v19 = nrow(enfermedad19)
v20 = nrow(enfermedad20)
v21 = nrow(enfermedad21)
v22 = nrow(enfermedad22)

enfermedades <- c("V8", "V9", "V10", "V11", "V12",
          "V13", "V14", "V16", "V17",
          "V18","V19", "V20", "V21", "V22")

n_enfermedades <- c(v8, v9, v10, v11, v12,
                 v13, v14, v16, v17,
                 v18, v19, v20, v21, v22)

data_enfermedad <- data.frame(enfermedad = enfermedades, number_of_yes = n_enfermedades)

fig3 <- plot_ly(data_enfermedad, x = ~enfermedad, y = ~number_of_yes, type = 'bar',
               marker = list(color = 'skyblue'))

fig3 <- fig3 %>%
  layout(title = "Número de personas afectadas por enfermedad",
         xaxis = list(title = "Tipo de enfermedad", tickangle = -45),
         yaxis = list(title = "Personas afectadas"),
         margin = list(b = 100))  # Espacio adicional para etiquetas inclinadas
fig3
```